臺灣板橋地方法院刑事判決　　　　　　　95年度易字第1384號
公　訴　人　臺灣板橋地方法院檢察署檢察官
被　　　告　乙○○
　　　　　　　　　　　樓
選任辯護人　周彥憑律師
上列被告因侵占等案件，經檢察官提起公訴（95年度偵字第9036
號），本院判決如下：
    主  文
乙○○無罪。
    理  由
一、公訴意旨以：被告乙○○原係臺北縣計程車駕駛員職業工會
    （址設於臺北縣板橋市區○路82號2 樓）之會計，負責財務
    收支、作帳、保管各項帳冊、憑證、傳票等業務，為從事業
    務之人，其意圖為自己不法之所有，基於概括之犯意，自民
    國八十四年七月一日起，利用職務之便，陸續將其代收臺北
    縣計程車駕駛員職業工會會員所繳納每人新臺幣（下同）一
    千元之入會費，以變易持有為所有之意思予以侵占入己，挪
    為私用，迄於九十二年十二月二十日止，共占得九十三萬七
    千元；復自八十四年七月一日起至九十一年一月三十一日止
    ，陸續將其代收臺北縣計程車駕駛員職業工會會員所繳納之
    健保費及勞保費，以變易持有為所有之意思予以侵占入己，
    挪為私用，共占得一千三百萬五千九百三十五元（其中健保
    費部分實收款項為二億四千三百三十萬九千三百三十三元，
    入帳款項為二億二千七百七十八萬二千二百零八元，合計短
    少一千五百五十二萬七千一百二十五元；勞保費部分實收款
    項為一億六千七百五十六萬八千八百三十三元，入帳款項為
    一億六千五百零四萬七千六百四十三元，合計增加二百五十
    二萬一千一百九十元；兩相加總仍短少一千三百萬五千九百
    三十五元）；又自八十五年二月起至九十年十二月止，以浮
    報薪資及加班費之方式登載於其業務上製作之轉帳傳票，足
    生損害該臺北縣計程車駕駛員職業工會帳目管理之正確性，
    溢領總計分別達六十一萬一千九百四十九元之薪資及九萬零
    一百三十五元之加班費並侵吞入己，雖乙○○於臺北縣計程
    車駕駛員職業工會發覺後，自行繳回十萬元，惟尚有共計六
    十萬二千零八十四元之侵占款項尚未追回；復於八十八年十
    月十一日將所經手之北縣計程車工會收入款項二十一萬元存
    入臺北國際商業銀行後，旋即於同年十月十一日領出，流向
    不明；乙○○未將分別於八十九年一月三日及八十九年四月
    二十五日收受之二張面額二十萬元之支票存入臺北縣計程車
    駕駛員職業工會往來銀行，詎承前犯意，皆以變易持有為所
    有之意思予以侵占入己。嗣經臺北縣計程車駕駛員職業工會
    委託會計師事務所查帳始查知上情，因認被告乙○○涉犯刑
    法第二百十五條之業務登載不實罪及同法第三百三十六條第
    二項之業務侵占罪嫌等語。
二、按犯罪事實，應依證據認定之，無證據不得認定犯罪事實，
    刑事訴訟法第一百五十四條第二項定有明文。又告訴人之告
    訴，係以使被告受刑事追訴為目的，其指訴是否與事實相符
    ，仍應調查其他證據，以資審認，必被害人所述被害情形，
    無瑕疵可擊，且就其他方面調查，又與事實相符，始足據為
    有罪判決之基礎，最高法院八十一年度台上字第三五三九號
    判決足資參照。
三、訊據被告乙○○承認自八十四年六月二十二日至九十二年十
    二月二十一日止於臺北縣計程車駕駛員職業工會擔任會計一
    職，負責財務收支、記帳、代收勞健保費、工會會員繳納之
    會費等業務，而於八十四年九月至九十年十一月間確實有溢
    領薪資及加班費，另於八十八年十月十一日確有自臺北縣計
    程車駕駛員職業工會在臺北國際商業銀行帳戶內領出一筆二
    十一萬元之現金，又於八十九年一月三日將面額二十萬元之
    支票存入工會往來之銀行帳戶等事實，惟堅決否認有何業務
    侵占或業務登載不實等犯行，辯稱伊沒有侵占工會會員所繳
    納之勞健保費、會費，銀行每天都派一個人來工會將代收的
    錢收走，伊不知工會為何說伊侵占，會計師事務所並沒有查
    明這些資金流向部分，至於溢領薪資是伊阿姨即工會常務董
    事戊○○私下同意伊領的，後來事情曝光，經與工會協調後
    ，工會同意以每月五千元為底線，而起訴書所載之二十一萬
    元現金是戊○○自己的款項，錢是伊拿走的，起訴書所載面
    額二十萬元之支票二張是戊○○的朋友李錦慶的票來工會調
    現的，伊沒有侵占等語。
四、經查：
  (一)證人甲○○於本院審理時結證稱「（辯護人問：是否在臺北
    縣計程車駕駛員職業公會擔任過會計？）沒有，是擔任文書
    ，是會計離職，要我先代理」、「（辯護人問：從何時做到
    何時？）八十三年到八十四年間」、「（辯護人問：下一任
    會計是誰？）不知道」、「（辯護人問：你離職有無交帳冊
    給下一任會計？）好像有」、「（辯護人問：何時移交？）
    不知道」、「（辯護人問：移交清冊是否是你移交給下一任
    會計《提示被告在偵查中提出的證一移交清冊部分》？）是
    的」、「（辯護人問：上面的日期為何？）八十五年五月二
    十七日」、「（辯護人問：上面是否是你的名字？）上面是
    我的名字」、「（辯護人問：剛剛你說你做到八十四年，為
    何到八十五年才移交？）不到一年」、「（辯護人問：為何
    隔一年才移交？）我不知道」、「（辯護人問：你擔任會計
    期間，帳目有無不清楚？）剛開始公會負債，戊○○告訴我
    說，前一任會計不知道怎麼用的，是負債」、「（辯護人問
    ：後來為何會離職？）好像帳目有寫錯字」、「（辯護人問
    ：平常你做帳，戊○○有無指示你怎麼做？）剛開始的時候
    ，戊○○有指導我如何將帳做好」、「（審判長問：依照你
    過去的習慣，你每天收的錢，下班前如何處理？）有跟公會
    特約的銀行會有固定的人來收錢，之前是華南銀行」、「（
    審判長問：來收錢時，他們是否會知道當日公會實收多少錢
    ？）他們會知道，他們會核對帳目跟數字，他們都會看會計
    作的帳」、「（審判長問：公會如果要支付行政人員的薪水
    ，這些錢是去銀行領還是用當天收的錢？）薪水是會計發的
    ，是發現金，這部分我不清楚，因為不是我處理」等語（參
    見本院九十五年十月十一日審判筆錄），依證人甲○○所述
    情節可認證人甲○○於八十三年至八十四年在臺北縣計程車
    駕駛員職業工會擔任文書一職，並代理會計，在代理會計期
    間工會之常務董事即戊○○曾告訴甲○○工會是負債的，剛
    開始戊○○有指導甲○○如何做帳，另甲○○遲至八十五年
    五月二十七日將移交清冊移交給下一個會計，而每天都有銀
    行的人至工會收取現金存入工會之銀行帳戶內。
  (二)證人丙○○於本院審理時證稱「（辯護人問：是否有在臺北
    縣計程車駕駛員職業公會工作過？）有的。八十三年十月到
    前幾年離職」、「（辯護人問：是否擔任出納？）不是，我
    只是收錢」、「（辯護人問：平常公會每天會有人來繳會費
    、勞保費，這些錢是何人收的？）最開始是我在收」、「（
    辯護人問：你們所收的錢，當天收到一筆是否就會輸入電腦
    ？）是的」、「（辯護人問：當初會員要繳勞、健保費，一
    個會員要繳多少？）健保四百多，勞保六百多」、「（辯護
    人問：你任職期間，公會會員有多少？）二千多人」、「（
    辯護人問：每天所收的會費、勞健保，是否會扣除當天的開
    銷？）之前剛開始是每天結帳，會扣除支出，會在收據最後
    一張」、「（辯護人問：星期天有無上班？）沒有」、「（
    辯護人問：平常公會要領錢，是何人去領？）我不是很清楚
    」、「（辯護人問：被告做到九十一年就沒有做會計，九十
    一年一月三十一日是否有在公會收會費、勞健保，被告收的
    錢是否交給你簽收？）是的」、「（檢察官問：你跟甲○○
    有無一起工作過？）有的，我是收錢的小姐，甲○○之前是
    會計，也有負責收錢」、「（檢察官問：你跟被告有無一起
    在公會的工作？）被告是會計，我是收錢的」、「（檢察官
    問：是你先進公會，還是被告先進公會？）我先進公會」、
    「（檢察官問：被告之前的會計是誰？）甲○○」、「（檢
    察官問：甲○○之前的會計是誰？）我不清楚」、「（檢察
    官問：薪水如何發的？）會計發的，是發現金」、「（檢察
    官問：除了本薪外，有無固定加班？）很久之前，有加班才
    有加班費，沒有固定的加班費」、「（審判長問：公會有無
    製作入會的會員名冊？）有輸入電腦內。公會有每年的會員
    名冊」、「（審判長問：加入公會要繳那些費用？）一開始
    要繳入會費、勞保費、保證金、會費，一開始的入會費是三
    百，後來有收到六百元，會費從一開的每月五十元漲九十，
    後來有再漲，金額忘記了，保證金是一千元，退會時，會退
    還，但不是每個會員都願意繳，所以有的會員有繳保證金，
    有的沒有繳保證金。勞保費是七百六十五元，每加一個眷屬
    加四百九十元。健保費每個人是四百九十元，加一個眷屬加
    四百九十元」、「（審判長問：當初在公會是否擔任出納？
    ）櫃台的收錢小姐」、「（審判長問：每天所收的錢，是否
    會記帳？下班前如何處理？）每天我收的錢，會開收據給會
    員，收據有存根聯，是以收據的存根聯來做總結，下班前會
    結帳，是根據收據的存根聯跟現金作總結，下班前再交給會
    計。我經手期間，沒有遇到存根聯的錢與現金的錢不相符」
    、「（審判長問：你在公會擔任櫃台收錢小姐時，除了你之
    外，還有何人負責收錢？）被告，之後還有林寶鳳及很多人
    ，有的已經離職」、「（審判長問：交給會計的錢是否由會
    計直接到銀行存還是有其他人會收？）一直都是銀行的人來
    收，銀行的人不會核對會計作的帳，銀行的人只是核對存款
    條上的金額與實際收到的金額是否相符」、「（審判長問：
    銀行的人幾點來收？）時間不一定，都是我們下班之後來收
    」、「（審判長問：當時壹個月薪水多少？）一開始是一萬
    多元，後來到三萬多元，每個人薪水都不一樣，我不知道被
    告的薪水多少」、「（審判長問：在你離職之前，有無做過
    當日收錢的明細由你總結，由你交給銀行？）有的」、「（
    審判長問：時間大約多久？）不到一年」、「（審判長問：
    原本是被告做，為何後來指定由你來做？）後來發生帳目的
    問題，因為公會一直是負債，公會一直有在查，後來常務戊○○要我每天收的錢及收據做總結，錢就交給銀行」、「（
    審判長問：在戊○○要你作現金總結後，被告有無接觸現金
    ？）有的，被告還是有收錢，只是沒有交錢給銀行的動作」
    、「（審判長問：公會的電腦資料是否可以看出這幾年會費
    的收入情形？）不清楚」、「（辯護人問：戊○○要你作每
    日總結後，被告收的錢是否都有給你簽收？）是的」、「（
    辯護人問：到底何時離職？）應該是九十二年五月中旬」、
    「（審判長問：當時公會是如何懷疑？）因為要繳給勞健保
    局的錢都要去借支」、「（審判長問：公會有無懷疑什麼人
    ？）我不清楚」、「（審判長問：你經手每天現金總結之後
    ，工會的勞健保費是否還要去借支？）要的」、「（審判長
    問：每天收來的錢，是否全部繳給銀行，還是公會會部分拿
    出支出開銷？）之前會支付常務理事的車馬費」、「（審判
    長問：工會的開支有哪些？）常務理事的車馬費，之前好像
    是三、四個，行政上的文具。如果公會有支出，會從每天收
    入扣除，剩下的才存入銀行」、「（檢察官問：代理收帳是
    否有一年半的時間？）是的」等語（參見本院九十五年十月
    十一日審判筆錄），依證人丙○○之證述情節可認證人丙○○於八十三年十月至九十二年五月中旬任職於臺北縣計程車
    駕駛員職業工會，負責代收工會會員繳納之會費、勞健保費
    ，勞保費一個人六百多元，健保費一個人四百多元，眷屬亦
    同，任職期間工會會員約二千多人，而被告是會計，丙○○
    負責收錢，又工會向會員所收之錢，都會開收據給會員，收
    據有存根聯，而每天收取的錢會拿部分來支應工會之開銷，
    如常務理事之車馬費、行政開銷等，下班前會以收據的存根
    聯來結帳，下班後會有銀行的人至工會收取現金，而丙○○
    在離職前一年負責每日的現金結帳，被告即未再擔任會計，
    其所代收的錢都交給丙○○簽收，而在丙○○負責每日之現
    金結帳期間，工會就勞健保之支應仍需借支。
  (三)告訴人臺北縣計程車駕駛員職業工會之代表人戊○○即臺北
    縣計程車駕駛員職業工會之常務董事亦為被告母親之妹妹於
    本院審理時證述「（辯護人問：是否透過被告的母親找被告
    去工作？）是的，當初想說是自己人」、「（辯護人問：被
    告的月薪多少？）來的時候，月薪三萬多元」、「（辯護人
    問：有無同意被告每月多領三千到壹萬的加班費？）沒有」
    、「（辯護人問：被告每個月領的加班費，都會寫在傳票上
    ，並經過你蓋章，是否有此事？）是有蓋章，但是不知道他
    的帳目有問題」、「（辯護人問：常務理監事多久開一次會
    ？）三個月」、「（辯護人問：開會的時候，是否要審查所
    有的帳冊？）有時候被告說帳還沒有做出來，所以四、五個
    月才拿帳冊叫我們蓋章」、「（辯護人問：理監事都有在帳
    冊上蓋章？）是的，我們看不出來」、「（辯護人問：後來
    如何發現被告有溢領薪水？）我不知道，是會計師查帳出來
    的，是因為每月勞健保費都要借支，所以我們才請會計師查
    帳，才知道是被告」、「（辯護人問：前一任的會計是誰？
    ）甲○○」、「（辯護人問：為何甲○○拖了一年才交接帳
    冊？）我們不知道。他們二個人帳對好就好」、「（辯護人
    問：曾世南是誰？）以前的常務」、「（辯護人問：為何傳
    票上面會有你借支勞保費用的資料？）曾世南有借支勞保費
    用，但是是用曾世南的常務車馬費去抵掉」、「（辯護人問
    ：平常公會去銀行領錢，都是誰去領？）都是被告去領比較
    多，有時候會拜託一個常務去領」、「（辯護人問：公會去
    銀行領錢，取款單你是否要蓋章？）有時候我蓋，有時候我
    的印章會拿給被告蓋」、「（檢察官問：平常審核帳目時，
    要蓋幾個章？）三個常務，輪流會去審核帳，不是固定」、
    「（檢察官問：平常會審核什麼帳？）會計拿給我要領什麼
    錢，我就蓋章」、「（檢察官問：甲○○之前的會計是何人
    ？）蔡彩色，他做沒多久」、「（檢察官問：被告來做會計
    時，開始的薪水是多少？）三萬多元」、「（檢察官問：甲○○的薪水多少？）二萬多元」、「（檢察官問：為何高於
    之前的會計甲○○？）之前被告在台北工作就已經有二萬六
    千元，所以用比較高的薪水僱用他」、「（檢察官問：公會
    給員工的加班費是固定給，還是有加班才有？）有加班時，
    以打卡來計算」、「（檢察官問：公會的員工是否要常加班
    ？）八十四到八十五年比較有加班，之後上下班正常」、「
    （辯護人問：是否識字？）認識」、「（辯護人問：剛剛說
    會計拿給我要領什麼錢我就蓋章，被告每個月加班費寫在傳
    票上拿給你蓋章，你沒有看到嗎？）是夾在傳票內，沒有注
    意到，不是我一個人沒有注意到，三個常務及常務監事都沒
    有注意」、「（辯護人問：被告八十四年到九十年間，你們
    都沒有發現？）沒有」、「（審判長問：工會是何時成立的
    ？）六十七年成立的」、「（審判長問：開始成立時，你就
    是常務？）我們三年選一次常務理監事，公會是我籌備起來
    的，我從成立一直都是常務」、「（審判長問：六十七年開
    始，公會的運作如何？）六十七年開始財務都正常，直到九
    十年開始一直要籌錢繳勞健保費」、「（審判長問：六十七
    年開始，平常有無查帳？）剛開始請小姐收錢記帳，錢每天
    由銀行來收，理監事會看一下，因為收支平衡，所以沒有查
    帳」、「（審判長問：定期存款何時開始解約？）被告說勞
    健保費不夠繳，所以要將定期存款解約拿來繳勞健保費，在
    被告之前，沒有發生這樣的事情」、「（審判長問：公會的
    慣例，有無常務會跟公會借支？）很少，跟公會借錢要寫借
    條」、「（審判長問：有無那一個常務借錢沒有還？）曾世
    南說他借的錢有還，但是被告說沒有」、「（審判長問：有
    無個人往來的支票要請被告幫你存的？）沒有，都是現金」
    、「（審判長問：有無一個朋友叫李錦慶？）理事詹國慶介
    紹他的朋友李錦慶跟公會調錢，後來李錦慶有拿票來還給公
    會，後來有退票」、「（審判長問：有多少理事或常務會這
    樣往來？）很少」、「（審判長問：有無可能公會因為太多
    人借支，導致收支不平衡？）沒有」等語（參見本院九十五
    年十月十一日審判筆錄）、「（審判長問：臺北縣計程車駕
    駛員職業工會收入來源？）會費、保證金一個人一千元。勞
    健保費只是代收性質，不是收入來源。會費一個月以前是六
    百元，現在改成一個月一千二百元」、「（審判長問：還沒
    有沒其他收入來源？）沒有」、「（審判長問：根據起訴書
    所載票載支票一張二十一萬、二張二十萬，是什麼收入？）
    二張二十萬是工會理事詹國進的朋友來調現，所以開這兩張
    支票來借錢」、「（審判長問：工會每個員工的薪水是誰決
    定的？）理事會」、「（審判長問：全部工會每個員工，每
    個月員工核發薪水，工會負責人一定要核章？）都是會計，
    發多少寫好了，我們當然要核章」、「（審判長問：所以工
    會裡面每個月當時每個員工領多少錢，你都知道？）用兩部
    分，一部分是薪水、一部分是津貼，所以兩個加起來多少錢
    我不清楚。我們工會員工一個月每人大約二、三萬，合起來
    大約二十幾萬」、「（審判長問：剛才提到的支票，是不是
    一個叫李錦慶的票？）李錦慶的是兩張二十萬的票」、「（
    審判長問：李錦慶的票是誰同意跟工會調現？）理事會」、
    「（審判長問：當初有特別開會嗎？）臨時會議，我們有說
    理事在工會貢獻不錯，他現在有朋友要調現」、「（審判長
    問：是什麼時候開會？）一開始就有講，不是等到票進來。
    確實時間不記得了」、「（審判長問：對於乙○○從到工會
    任職之後，她每個月領多少薪水？）開始領二萬六，後來有
    加一些津貼，我就不清楚她到底領多少錢」、「（審判長問
    ：你們工會的加班費如何計算？）有打卡才有算。加一個小
    時多少錢要問乙○○才知道，因為薪水不一樣，他們怎麼加
    我不知道，是用每個人的底薪去加加班費」、「（審判長問
    ：工會如何控管員工加班情形？）他們說需要加就加了，我
    也沒有說不能加」、「（審判長問：怎麼知道這個員工有沒
    有加班？）會計管理。說事情很多要加就加」、「（審判長
    問：會員所繳的保證金收據，怎麼保管？）會計折起來、一
    箱一箱收起來。但是後來有些不見」等語（以上參見本院九
    十六年六月二十九日審判筆錄），依證人戊○○之證述以觀
    ，就工會帳目部分可認(1)臺北縣計程車駕駛員職業工會常務
    理監事每三個月開會一次審查帳冊、(2)工會收入為會員之保
    證金及會費，保證人是每個人一千元，而會費以前每月是六
    百元，現在改為每月一千二百元，勞健保費只是代收性質，
    不是工會之收入來源、(3)工會之常務董事有借支勞保費之情
    形、(4)工會銀行帳戶之印鑑章應係戊○○保管、(5)工會自六
    十七年開始運作，財務一直都正常，直到九十年開始一直要
    籌錢繳勞健保費、(6)起訴書所載兩張面額各二十萬元之支票
    是工會理事詹國進的朋友李錦慶拿該支票向工會調現、(7)會
    員繳費的收據均已滅失。
  (四)證人己○○即臺北縣計程車駕駛員職業工會委託查帳之會計
    師於本院審理時結證稱「（辯護人問：臺北縣計程車駕駛員
    職業公會何時請你擔任查帳？）大概是九十二年」、「（辯
    護人問：公會有無請你查說被告在八十四年到溢領薪資4081
    59？）公會請我們幫他查帳時，是說帳目不清楚，我們查帳
    的結果，是根據傳票、銀行存款及支領部分，發現被告薪資
    部分實際上所領的跟帳載的資料是不符的，當時由我及被告
    及公會的人核對，被告有承認是他多領的」、「（辯護人問
    ：你幫公會去查勞健保短缺部分，是否有作明細表《提示94
    他3356號卷第313到479頁》？）這是我們做出來的沒有錯」
    、「（辯護人問：明細表是根據什麼資料做出來？）我希望
    被告提出總表、傳票、銀行資料給我們，被告說他的資料都
    對，但是公會的帳目會差這麼多錢。丙○○跟我講說，他每
    天會做總表，總表是指每天所收的細目，我問電腦公司的人
    ，電腦公司的人說電腦上的每日總表是可以修改，但是每日
    的現金收據是不能改的，我是根據電腦裡面所存的每日收據
    資料去查帳，發現總表雖然跟銀行存入的錢是一樣，但是比
    較每日的現金收據卻是短少的」、「（辯護人問：八十九年
    十月二十六日入帳款項是0，實收款項41160，但是提出的被
    證九有記載健保費41160，為何入帳是0《提示同上卷第376
    頁、今日準備書狀被證九》？）可能有筆誤的問題，可以再
    查傳票」、「（辯護人問：九十年八月一日上面記載入帳款
    項369388，但是被證十一當天被告記載36938，為何會有錯
    誤《提示同上卷第472》？）我回去請小姐核對」、「（辯
    護人問：八十五年六月九日上面記載實收款項0000000，可
    是這天是星期天，是沒有上班，為何會有實收款項《提示同
    上卷第324頁》？）我們是根據電腦資料來的，所以要找電
    腦資料」、「（辯護人問：統計表是否是你親自核對，還是
    事務所小姐核對？）事務所小姐核對」、「（辯護人問：你
    沒有確實核對？）帳冊有核對，登打時是請小姐登打」、「
    （審判長問：當初對帳的資料是否都還在？）都還在，有存
    摺、傳票、帳冊、電腦調出來的的月結單、日結單、會員明
    細，日結單是指每天會員來繳錢的明細」、「（審判長問：
    偵查卷第313到479頁，是根據這些資料，由你們小姐去登打
    ，由電腦去計算結果？）是的」、「（審判長問：這些登打
    的動作，是否會因為登打錯誤而結果不一樣？）會的」、「
    （審判長問：公會有無提出收據存根聯讓你們核對？）公會
    沒有提出，因為已經找不到」、「（審判長問：當初開收據
    是手寫還是電腦列印？）被告所稱的收據，已經找不到，所
    以我們沒有核對會員收據的存根聯」等語（以上參見本院九
    十五年十月十一日審判筆錄），依證人己○○證述情節以觀
    ，告訴人提出用以證明被告業務侵占之會計師查核報表確有
    多處登載錯誤，而登載錯誤確實會影響計算之結果，已有嚴
    重瑕疵，且會計師並非係根據歷年來會員繳費之收據加以統
    計（況告訴人代表人戊○○亦證稱收據已滅失，詳上開審判
    筆錄），並扣除工會所有可能利用收款當日所支付之薪資支
    出、行政支出、及他人借貸款項等計算之，僅單純以工會電
    腦中所列收入帳款及銀行各戶內之存入款作為對帳之依憑，
    顯與事實不合，自不得以此率認被告有業務侵占之事實。
  (五)綜合上述證人之證述情節以觀，臺北縣計程車駕駛員職業工
    會之帳目於甲○○代理會計期間係由戊○○指導其做帳，顯
    見告訴人代表人戊○○對會計帳務有一定程度之瞭解，且其
    既為工會之創始人，並為常務董事，對工會之帳目自極為關
    切，是告訴人代表人戊○○所稱審查被告所製作之帳冊僅負
    責蓋章，其他都看不出來等語，顯已誇大不實。而臺北縣計
    程車駕駛員職業工會每日所收取之會員保證金或代收勞、健
    保費之現金，除支應當日工會可能之開銷（如薪資、行政開
    銷、常務理事之車馬上、常務理事或他人之借貸）外，其餘
    現金均係由工會往來之銀行派員至工會收取現金，是工會每
    日之現金收入總額未必等於存入銀行之現金總額，兩者間數
    額上之差異，仍應每日逐一比對現金收入收據及支出帳目（
    惟告訴人並未提出完整詳細之帳冊筆對說明之），非現金收
    入總額不等於存入銀行之現金總額即遽認係被告所侵占，且
    被告自九十一年五月即未再任會計，所有現金均由證人丙○○簽收，告訴人何能指訴被告自八十四年七月一日起至九十
    二年十二月二十日止共侵占會員繳納會費共九十三萬七千元
    ，告訴人之指訴亦有瑕疵，至告訴人所提出之臺北縣計程車
    駕駛員職業工會已繳納保證金名冊（詳94年度發查字第972
    號偵查卷第5 至41頁），依該名冊之記載，會員繳納保證金
    之日期有多筆係被告八十四年七月一日任職前（自七十七年
    間起至八十四年七月一日前，每年度均有新進會員繳納保證
    金）所繳納，且經手人分別有分會（應係分會自行收取）、
    被告、丙○○、林寶鳳、沈雅文等人，更有為數不少的會員
    係自行郵政劃撥至工會之金融帳戶內，該名冊僅能證明工會
    之會員繳納保證金之日期及工會歷年（七十七年迄告訴人計
    算提出時止）所收取之保證金總額，如何能以此已繳納保證
    金之名冊即遽指訴被告侵占會員繳納之入會費即保證金達九
    十三萬七千元，顯乏其據。另告訴人指訴被告侵占代收之勞
    健保費高達一千三百萬五千九百三十五元，無非係以會計師
    所提出之查核報表為據，惟該查核報表已有前述之嚴重瑕疵
    ，原不足為不利被告之認定，且參以告訴人代表人戊○○所
    證稱工會自六十七年開始運作，財務一直都正常，直到九十
    年開始一直要籌錢繳勞健保費，如戊○○所言屬實，工會係
    自九十年開始所代收勞健費無法正常代會員支出予主管機關
    ，顯見工會至九十年間之前所代收之勞健保費並未出現收支
    無法平衡之情事，而告訴人所指訴被告侵占之金額高達一千
    三百萬五千九百三十五元，在九十年間起至告訴人指訴之九
    十一年一月三十一日止，短短不到一年期間，被告如何侵占
    一千三百萬餘元而均未有人查覺有異，亦與常情不符，且告
    訴人代表人戊○○亦自承理事或其他第三人有向工會借貸之
    情形，甚有借貸未還之情事，是工會本身之財務運作情形即
    有可議，或為導致工會財務收支無法衡平以致無法支付所代
    收會員之勞健保費。至告訴人指訴被告於八十八年十月十一
    日侵占現金二十一萬元部分，依告訴人代表人戊○○上開所
    證情節可認工會之銀行存款帳戶之印鑑章係由戊○○所保管
    （『（辯護人問：平常公會去銀行領錢，都是誰去領？）都
    是被告去領比較多，有時候會拜託一個常務去領』、『（辯
    護人問：公會去銀行領錢，取款單你是否要蓋章？）有時候
    我蓋，有時候我的印章會拿給被告蓋』，參見上開審判筆錄
    ），而被告既為工會之會計，為工會存款、提款為其職責所
    在，然就領款部分，工會之銀行存款帳戶印鑑章既係在戊○○之保管下，戊○○就被告何時應至銀行提領金錢及數額、
    用途當屬知悉，非可推諉不知，且依告訴人所提出之八十八
    年十月十一日之轉帳傳票（詳94年度發查字第972 號偵查卷
    第124 頁）所載，有兩筆銀行存款支出各為二十一萬元、二
    十萬元，而告訴人所提出之其他轉帳傳票亦有多筆銀行存款
    支出之記載（詳同上偵卷第31至124 頁），若單純以轉帳傳
    票上之記載，何以單憑八十八年十月十一日轉帳傳票上記載
    銀行存款支出二十一萬元即認定該筆金額係為被告所侵占，
    其它相同記載確可認定非被告所侵占，此其可議之一，再者
    ，該筆轉帳傳票係八十八年十月十一日，以告訴人代表人戊○○之證述工會常務理監事每三個月開會一次審查帳冊，戊○○為常務董事參與開會審查帳冊，且本身亦對會計帳務有
    相當程度之瞭解，其至少在八十八年十月十一日後之三個月
    內審查帳冊時即應可發覺有該筆二十一萬元之現金支出，自
    可在當時即查明該筆現金之流向，何以遲至九十四年間始指
    訴此部分之犯行，此其可議之二，是告訴人單憑八十八年十
    月十一日之轉帳傳票即指訴被告侵占二十一萬元之現金亦屬
    無據。又告訴人指訴被告未將於八十九年一月三日、同年四
    月二十一日所收受之兩張面額各二十萬元之支票存入工會往
    來之銀行而均侵占入己部分，依告訴人代表人戊○○前開所
    證該兩張面額各二十萬元之支票係工會理事詹國進的朋友李
    錦慶拿該支票向工會調現，然該兩張支票之發票人、付款銀
    行、發票日、支票號碼究係為何，均未經告訴人明確指述，
    實無從查悉該兩張支票究有無經提示？若有提示究係何人提
    示？及該票是否均已兌現等情，被告既堅決否認此部分犯行
    ，在查無其他證據可證明該兩張支票確係被告持有且經提示
    兌現，尚難僅憑告訴人之指訴即遽認被告侵占告訴人所指訴
    之不詳支票二紙。
  (六)告訴人指訴被告自八十五年二月起至九十年十二月止，以浮
    報薪資及加班費之方式登載於其業務上製作之轉帳傳票，溢
    領六十一萬一千九百四十九元之薪資及九萬零一百三十五元
    之加班費而侵占入己部分，依告訴人所提出之八十四年十月
    至九十年十一月間之薪資表以觀（詳同上偵卷第31至123 頁
    ，被告之薪資自八十四年十月份之薪資為一萬九千三百八十
    元至九十年十一月份之薪資已逐年調整為二萬八千五百元，
    而告訴人代表人戊○○前開證述被告在工會之薪資約二萬六
    千元或三萬多元（詳前述審判筆錄），且卷附之薪資表均經
    告訴人代表人戊○○每月核章一節，亦據戊○○證述屬實（
    詳前述審判筆錄），並有該薪資表在卷可稽，是被告所製作
    之薪資表及所領之薪資並無何不實之處，是告訴人空言指訴
    被告自八十五年二月起至九十年十二月止溢領薪資共六十一
    萬一千九百四十九元，尚乏其據。至於加班費部分，依告訴
    人所提之臺北縣計程車駕駛員職業工會各月份加班表（詳同
    上偵卷第31至123 頁），每月之加班表均有不同職員（包括
    戊○○本人在內）之加班時間、金額記錄，而各月份之加班
    表均經告訴人代表人戊○○核章無誤，有各該月份之加班表
    附卷可憑，戊○○既為臺北縣計程車駕駛員職業工會之常務
    董事，而工會之人事開銷即薪資支出應為工會每月之重要支
    出項目，關係工會整體之收支是否得以平衡，是戊○○於每
    月核發員工薪資時，就每位員工之薪資及加班費當有所明瞭
    ，否則員工逐年調整薪資究係何人決定，當不可能交由員工
    自行決定，是被告自八十五年二月起至九十年十二月止長達
    近六年之領薪及加班情況，戊○○何能推諉不知，參以證人
    即被告之母丁○○於本院審理時結證稱「（辯護人問：與戊○○是何關係？）她是我親妹妹」、「（辯護人問：戊○○
    是否透過你找你女兒到公會當會計？）是的，當初他拜託我
    女兒到她公司上班，說要照我女兒原來公司薪水，要補貼他
    ，我沒有答應。經過一段時間，我妹妹自己去找乙○○說，
    我女兒答應，我就去找我妹妹，我說我不答應，我說不可以
    一開始就領這麼多錢，別的員工會有意見，我妹妹說沒關係
    ，後來九十一年三月說不能給他領這麼多錢」、「（辯護人
    問：戊○○反悔，你們如何協調？）戊○○說要補貼三千不
    得超過一萬元，戊○○約我們及秘書出去談，後來他女兒說
    五千元來算，而且這件事到此為止」、「（檢察官問：你女
    兒到到公會之前的薪水多少？）丁○○答二萬六到二萬八千
    之間」、「（檢察官問：到公會薪水多少？）一萬八千元，
    是戊○○跟我說的，戊○○說私下要補給我女兒三千到一萬
    元不等」、「（檢察官問：一萬八加一萬元是多少？）二萬
    八千元」、「（檢察官問：公會地址在哪裡？）公會的地址
    在板橋，我女兒住內湖東湖」、「（檢察官問：被告原本工
    作在那裡？）松山」、「（檢察官問：原本的工作做什麼？
    ）在電器公司上班」等語（參見本院九十五年十月十一日審
    判筆錄），及告訴人代表人戊○○前開證述情節，戊○○既
    係透過其親姐姐即被告之母找被告至工會上班，且亦知悉被
    告前一份工作之薪水已有二萬六千元，所以以較高之薪資僱
    佣被告，則戊○○私下同意願以加班費之方式補貼被告較低
    之薪資，衡與常情尚非不合，且就戊○○長達近六年時間於
    每月核發薪資及加班費時均未對被告所製作之薪資表及加班
    表有何反對之意，且每三個月常務理監事開會審查帳冊時亦
    無反對之意，更足徵證人丁○○之前開證述應與事實相符，
    可認戊○○應有私下同意被告以加班費方式每月補貼三千元
    至一萬元不等之薪資，僅係事後於九十一年三月間私下補貼
    薪資之事曝光，工會始與被告協調後，雙方同意以每月五千
    元為上限作為補貼，其餘差額由被告退還工會。從而，告訴
    人代表人戊○○既於事前同意以每月三千元至一萬元不等之
    金額補貼被告之薪資，自不能以事後戊○○同意私下補貼之
    事曝光，經協調後被告願退還差額部分，即認被告有何每月
    侵占薪資、加班費及業務登載不實情事。
五、綜上所述，本件告訴人之指述既有前開瑕疵及誇大不實之處
    ，被告並堅詞否認犯行，且其所辯等情，尚非無據，自不能
    僅憑告訴人之指述遽認被告有何業務登載不實、業務侵占等
    犯行。此外，復查無其他積極證據證明告訴人之指訴為真實
    ，揆諸前揭說明，應認本件不能證明被告犯罪，依法應為無
    罪之諭知。
據上論斷，應依刑事訴訟法第三百零一條第一項，判決如主文。
本案經檢察官吳宗光到庭執行職務
中　　華　　民　　國　　96　　年　　11　　月　　2 　　日
                  刑事第十七庭  審判長法　官  李幼妃
                                      法  官  鄭燕璘
                                      法  官  張紹省
以上正本證明與原本無異
如不服本判決，應於判決送達後10日內敘明上訴理由，向本院提
出上訴狀（應附繕本），上訴於臺灣高等法院。
                                      書記官　黃頌棻
中　　華　　民　　國　　96　　年　　11　　月　　2 　　日
